最高法院刑事判決　　　　　　九十六年度台上字第六０八一號
上　訴　人　甲○○
　　　　　　　　　　樓
選任辯護人　趙培宏律師
上列上訴人因違反槍砲彈藥刀械管制條例案件，不服台灣高等法
院中華民國九十四年十二月三十日第二審判決（九十四年度上訴
字第三四六九號，起訴案號：台灣板橋地方法院檢察署九十四年
度核退偵字第六二八號），提起上訴，本院判決如下：
    主  文
原判決撤銷，發回台灣高等法院。
    理  由
本件原判決認定上訴人甲○○未經許可，於民國九十三年五、六
月間，在其所經營位於台北縣新莊市○○街一七八號之機車行內
，以新台幣（下同）三萬元之價格，向自稱「李重昆」之成年男
子，購入具殺傷力，仿WALTHER廠PPK/S型半自動手槍製造之玩具
手槍換裝土造金屬槍管，改造而成之改造玩具手槍一把，及直徑
八ｍｍ之土造子彈一顆，而無故持有之。嗣因其母林呂瑞茗向警
舉發上訴人施用毒品，經林呂瑞茗及上訴人之同意，由警方於九
十四年四月十八日下午二時三十分許至其等位於台北縣新莊市○
○路一八六巷一號之住所執行搜索查獲，並扣得上開具殺傷力之
改造玩具手槍、土造子彈等情。因認第一審依想像競合犯關係，
從一重論處上訴人未經許可持有其他可發射子彈具有殺傷力之改
造金屬玩具手槍罪刑，為無不合，予以維持，駁回上訴人在第二
審之上訴，固非無見。
惟查：(一)、按犯人在犯罪未發覺之前，向該管公務員告知其犯罪
，而不逃避接受裁判，即與刑法第六十二條規定自首之條件相符
，不問動機如何，亦不以言明「自首」並「願受裁判」或犯罪後
即時投案為必要。原判決引用證人即基隆市憲兵隊服役之中尉軍
官呂理豪於原審之證言「九十三年十二月間，被告甲○○有到基
隆市憲兵隊提到『李重昆』賣給他的槍枝，價錢並沒有提到，被
告是要檢舉『李重昆』賣槍給他，但被告並沒有帶槍過來，雖有
帶子彈過來，但子彈是假的，且當時被告甲○○的神智不清楚，
也沒有表示要自首，所以就沒有受理，只有錄音、沒有製作筆錄
」等語，而判斷上訴人係為檢舉「李重昆」販賣槍枝而向呂理豪
檢舉，並無陳述自己犯罪之事實，而受裁判之表示，亦與自首要
件不合等情。如證人呂理豪之證言可採取，上訴人向呂理豪檢舉
「李重昆」販賣槍枝，似已同時陳述其自己買槍而持有之事實，
雖其動機在檢舉他人犯罪，且未言明「自首」或「願受裁判」，
似不影響自首之成立。能否因呂理豪誤解自首之條件而未予受理
，即認上訴人無受裁判之表示，所為與自首之要件不合，尚值得
研酌。原判決未詳予審認，自欠允當。(二)、上訴人於原審主張其
有精神疾病，以至於持有手槍的時間為認定有一年之久，經過回
想只有二、三個月等語（見原審卷第八、十三頁）；於第一審提
出行政院衛生署台北醫院（下稱台北醫院）診斷證明書一紙為證
，其內記載：「情感性精神疾病」、「病患因上述疾病自民國九
十一年九月二日至本院求診迄今」，該診斷書出具之日期為九十
四年三月三日（見第一審卷第三十一頁）；證人呂理豪亦證稱：
「被告甲○○當時（指九十三年十二月間）也沒有表示要自首，
且被告甲○○的神智不清楚」等語（見原審卷第六十六頁）。如
果無訛，上訴人於九十三年五、六月間開始持有本件手槍之前，
即已因情感性精神疾病在台北醫院求診，至九十四年三月三日仍
繼續求診中，其間於九十三年十二月間為「李重昆」販賣槍枝予
上訴人，向呂理豪檢舉時之精神狀態，呂理豪認為上訴人當時「
神智不清楚」。上訴人犯罪時之精神狀態，是否已因病而有精神
障礙，致其辨識行為違法或依其辨識而行為之能力，顯著減低？
此與應否適用刑法第十九條第二項之規定攸關。此對於上訴人之
利益有重大關係事項，事實審法院應依職權調查，原審未詳予調
查審認，亦有未合。上訴意旨執以指摘原判決不當，非無理由，
應認原判決有發回更審之原因。
據上論結，應依刑事訴訟法第三百九十七條、第四百零一條，判
決如主文。
中　　華　　民　　國　九十六　年　 十一 　月　 十五 　日
                      最高法院刑事第九庭
                          審判長法官  洪　清　江
                                法官  石　木　欽
                                法官  李　伯　道
                                法官  韓　金　秀
                                法官  林　開　任
      本件正本證明與原本無異
                                      書  記  官
中　　華　　民　　國　九十六　年　 十一 　月   十九   日
                                                Ａ
